臺灣臺北地方法院刑事判決　　　　　　　　　　　　　　九十二年度自字第三０號
　　自　訴　人　乙○○
　　　　　　　　戊○○
　　右　 二 人
　　共同代理人　丁○○律師
　　被　　　告　丙○○
　　　　　　　　甲○○
右列被告等因誣告等案件，經自訴人提起自訴，本院判決如左：
    主  文
丙○○、甲○○均無罪。
    理  由
一、自訴意旨略以：被告丙○○與甲○○為誼泰水電工程股份有限公司（下稱誼泰公
    司）之前後任負責人，其二人推由被告甲○○以誼泰公司名義向本院，對自訴人
    乙○○、戊○○及案外人穎川建忠、鄭何雪提出詐欺之刑事自訴，指訴「穎川建
    忠為萬協公司之實際負責人，於民國八十五年七月間親自與誼泰公司議價，將泰
    順市場住宅大樓之新建水電消防空調工程，以新台幣（下同）五千一百二十八萬
    餘元價格交由誼泰公司承包，然待誼泰公司將工程全部完工並交由萬協公司驗收
    使用後，萬協公司竟惡意拖延不付尾款四百四十二萬四千二百六十五元，且對臺
    北銀行古亭分行為誼泰公司所為之履約保證責任一千零七十萬元拒不解除，以要
    脅誼泰公司將尾款減半，而實際負責之穎川建忠更藉詞溜回日本，乙○○、戊○○明知工程業已完工驗收，且萬協公司二次委託臺北市電機技師工會鑑定均認工
    程並無瑕疵，萬協公司竟仍拒不付款，而誼泰公司雖提出給付工程款之民事訴訟
    ，但萬協公司為拖延付款，竟又提出反訴，顯利用司法程序達其免於付款之目的
    ，以獲取不法利益，因認乙○○、戊○○等人涉有刑法第三百三十九條第二項之
    詐欺得利罪嫌」等情，該案經本院以九十年度自字第八八五號刑事判決認定為民
    事糾葛，而判處乙○○、戊○○等人無罪，詎被告二人竟再以誼泰公司名義對該
    刑事判決提出上訴，並由被告丙○○擔任自訴代理人進行訴訟，嗣由臺灣高等法
    院以九十一年度上易字第八五三號刑事判決駁回上訴而判決確定。而被告二人為
    誼泰公司之前後任負責人，均明知萬協公司就前開工程均依約給付工程款達百分
    之九十一點四，尚未給付之四百四十二萬四千二百六十五元尾款及保固款僅約為
    總價款之百分之八點六，且明知誼泰公司未依照投標須知所規定之銷售建材表及
    海報為施作根據完成全部工程，亦未將公設部分之水電工程點交予承購戶所組成
    之管委會，尚未完成點交驗收，且自訴人乙○○、戊○○乃受僱於萬協公司而參
    與工程初驗，並無權決定尾款是否給付，然被告二人竟在九十年十一月三十日之
    自訴補充理由狀中捏造不實事項，並指稱「萬協公司員工向自訴人透露，萬協公
    司之上述手段係受穎川建忠指示，企圖以拒絕驗收之方式為手段，迫使承包商於
    驗收期限後，再主張以逾期罰款抵銷工程款，並以此獲得不法利益，以業績獎金
    之名義，分贓予協助其實施不法手段之下屬，即乙○○、戊○○等人」等語，復
    再於九十一年一月十一日所提出之上訴狀中記載「戊○○負責萬協公司售、交屋
    業務，明知購屋客戶所爭取者為向萬協公司索取較多之管理基金，且誼泰公司均
    已依工程承攬合約之規定完成所有工程，且被告亦參與驗收無誤，其後購屋戶所
    爭執之項目並非誼泰公司之承攬範圍，竟為不法之利益，一方面告訴誼泰公司工
    務經理稱不用負責，一方面又與購屋戶私下協議以變相金錢補貼方式來轉嫁給誼
    泰公司承擔藉機耍賴敲詐，其犯意及行為更為工程界所不齒」云云，然查萬協公
    司曾就工程缺失即未施作項目多次發函要求誼泰公司修繕，在不得已情形下，萬
    協公司才與管委會以一百十萬元達成協議，且就前揭尚未給付之尾款，於本院民
    事庭判決給付工程款案件敗訴後，即依法提存該款於提存所，可證萬協公司並未
    獲有任何不法利益可言，足認上開自訴補充理由狀所載之分贓等情事乃係虛構，
    並已嚴重影響自訴人乙○○、戊○○之名譽，故誼泰公司與萬協公司間就工程款
    應否給付之爭議，乃純屬民事糾紛，自訴人二人僅係本於職責為萬協公司爭取應
    有權益，乃被告二人竟捏造不實事項向法院提起自訴，意圖使自訴人受刑事處分
    ，並損害自訴人名譽，因認被告二人涉犯刑法第一百六十九條之誣告罪及同法第
    三百十條之誹謗罪云云。
二、按犯罪事實應依證據認定之，無證據不得推定其犯罪事實，又不能證明被告犯罪
    者，應諭知無罪之判決，刑事訴訟法第一百五十四條、第三百零一條第一項定有
    明文。又事實之認定，應憑證據，如未能發現相當證據，或證據不足以證明，自
    不能以推測或擬制之方法，為裁判基礎，最高法院四十年台上字第八六號著有判
    例可資參照。另認定犯罪事實所憑之證據，雖不以直接證據為限，間接證據亦包
    括在內；然而無論直接或間接證據，其為訴訟上之證明，須於通常一般之人不致
    有所懷疑，而得確信其為真實之程度者，始得據為有罪之認定，倘其證明尚未達
    到此一程度，而有合理之懷疑存在時，即無從為有罪之認定，亦有最高法院七十
    六年台上字第四九八六號判例可資參照。再按，刑法第一百六十九條第一項誣告
    罪之成立，係以意圖他人受刑事或懲戒處分，而為虛偽之告訴、告發、報告者為
    要件，所謂虛偽係指明知無此事實故意捏造而言，若告訴人誤認有此事實或以為
    有此嫌疑，自不得指為虛偽，即難科以本罪，最高法院四十年台上字第八八號著
    有判例可資參照。次按誣告罪之成立，須其申告內容完全出於憑空捏造，若所告
    尚非全然無因，只因缺乏積極證明致被誣告人不受追訴處罰者，尚難據以誣告論
    罪，最高法院四十三年台上自第二五一號判例參照。復按刑法上誣告罪之成立，
    在主觀方面，故須申告者有使人受刑事或懲戒處分之意思；在客觀方面，尤須所
    申告之事實足使被誣告人有受刑事或懲戒處分之危險，若申告他人有不法行為，
    而其行為在刑法上並非構成犯罪，則被誣告者既不因此而有受刑事訴追之虞，即
    難論申告者以誣告之罪，最高法院二十年上字第一七００號判例要旨可資參照。
    末按，刑法第三百十條第二項之加重誹謗罪，係以意圖散布於眾，而散布文字、
    圖畫指摘或傳述「足以毀損他人名譽之事」為其犯罪成立之要件。所謂「毀損他
    人名譽之事」係指故意對於他人在社會上所保有之人格及聲譽地位予以毀壞貶低
    而言。所謂「意圖散布於眾」係指期望將之散布於不特定人或多數人，使大眾得
    以知悉其內容者而言。因之，如所指摘或傳述者，並不足以毀損或貶低他人在社
    會上所保有之人格及聲譽，或行為人並無將足以毀損他人名譽之事傳播於「不特
    定或特定多數人」而使大眾週知之「意圖」，或不具『真正惡意原則』之『實質
    之惡意』，均不得以誹謗罪相繩。又因自衛、自辯或保護合法之利益，以善意發
    表言論者不罰，刑法第三百十一條第一款定有明文；另同法第三百十條第三項所
    謂「對於所誹謗之事，能證明為真實者，不罰」，此乃是免除刑罰條件，而非將
    舉證真實之責任，轉嫁予被告，是檢察官或自訴人仍須提出確切之證據，證明被
    告確有誹謗之故意，始得以對被告論罪科刑。
三、自訴人認被告二人涉有前揭犯行，無非係以本院九十年度自字第八八五號刑事判
    決書、臺灣高等法院九十一年度上易字第八五三號刑事判決書、誼泰公司九十年
    十一月三十日之之刑事陳報暨自訴補充理由狀、本院九十年度存字第五七二九號
    提存書、提存支票及國庫存款收款書影本、誼泰公司九十一年一月十一日之刑事
    上訴狀、臺灣高等法院九十一年度上易字第八五三號詐欺案件審理筆錄、萬協公
    司與誼泰公司工程合約書及工程投標須知等為其論據。
四、訊據被告甲○○、丙○○二人雖坦承曾於九十年間以自訴人乙○○、戊○○為被
    告提起詐欺自訴，並於同案上訴臺灣高等法院時擔任自訴代理人，惟被告二人堅
    決否認涉有誣告及誹謗之犯行，被告丙○○辯稱：是自訴人戊○○告訴高炳恒缺
    點你們不用處理，自訴人戊○○會去跟他們談，伊當時人就在旁邊，所以伊有聽
    到，而分贓、工作獎金的部分，是自訴人乙○○說的，自訴人所任職公司的習慣
    就是如果尾款可以減半或不付，這些錢可以撥下一部份來當獎金，他們經辦人可
    以分，這些話陳滿堂及自訴人乙○○都有跟伊及被告甲○○說過，伊所提出之自
    訴案件係依據事實而認自訴人二人涉有詐欺罪責，並無捏造不實事項等語，被告
    甲○○則辯稱：關於工作獎金的事，在伊的印象中，自訴人乙○○與陳滿堂都有
    講過，但是是否一起講的，伊不記得，但是伊可以很篤定的說，二位都有說過，
    都是當面對伊說的，且萬協公司屢次藉詞拒不給付尾款，伊方提出刑事自訴等語
    。
五、本院經查：
（一）被告丙○○、甲○○二人前曾以誼泰公司名義，於本院對自訴人乙○○、戊○○二人提出詐欺自訴，並於九十年十一月三十日提出刑事陳報暨自訴補充理由
      狀於本院，而後經本院以九十年度自字第八八五號刑事判決認定自訴人乙○○
      、戊○○二人無罪後，誼泰公司復對該刑事判決提出上訴，並於九十一年一月
      十一日提出刑事上訴狀，再經臺灣高等法院以九十一年度上易字第八五三號刑
      事判決駁回上訴而判決確定，且在該刑事陳報暨自訴補充理由狀中記載「萬協
      公司員工向自訴人透露，萬協公司之上述手段係受穎川建忠指示，企圖以拒絕
      驗收之方式為手段，迫使承包商於驗收期限後，再主張以逾期罰款抵銷工程款
      ，並以此獲得不法利益，以業績獎金之名義，分贓予協助其實施不法手段之下
      屬，即乙○○、戊○○等人」，復再於九十一年一月十一日所提出之上訴狀中
      記載「戊○○負責萬協公司售、交屋業務，明知購屋客戶所爭取者為向萬協公
      司索取較多之管理基金，且誼泰公司均已依工程承攬合約之規定完成所有工程
      ，且被告亦參與驗收無誤，其後購屋戶所爭執之項目並非誼泰公司之承攬範圍
      ，竟為不法之利益，一方面告訴誼泰公司工務經理稱不用負責，一方面又與購
      屋戶私下協議以變相金錢補貼方式來轉嫁給誼泰公司承擔藉機耍賴敲詐，其犯
      意及行為更為工程界所不齒」等語之事實，為自訴人二人與被告二人所共承在
      卷，並有前揭刑事判決書、刑事陳報暨自訴補充理由狀及刑事上訴狀等在卷可
      稽，故本件應予審理論究者，乃係被告丙○○、甲○○二人有無虛構不實情事
      提出自訴，以及於該訴訟案件審理中所提出之上開書狀有無論以誹謗罪責之餘
      地。
（二）次查，被告丙○○、甲○○二人前以誼泰公司名義提出刑事自訴之自訴理由乃
      係：「(1)乙○○、戊○○明知誼泰公司之工程已依約完成並由渠等驗收使用，
      且乙○○、戊○○亦兩次委託臺北市政府電機技師工會鑑定，均認誼泰公司無
      工程缺失，更有部分消耗品應由本大樓負擔，故萬協公司以之作為不付款之藉
      口，任意耍賴。且誼泰公司雖提出民事給付工程款訴訟，惟萬協公司為拖延訴
      訟，再於九十年七月間提出反訴，顯利用司法程序以達其免於付款之目的，視
      司法為工具，以獲取不法利益，因認乙○○、戊○○等人涉有刑法詐欺得利罪
      嫌；(2)乙○○、戊○○明知萬協公司之工程已依雙方合約規範完竣，並已驗收
      交付住戶使用，仍受穎川建忠之指示，妄指誼泰公司之施工有瑕疵，以達拖欠
      尾款得利之目的，並覬覦臺北銀行履約保障金」等情，業據調取本院九十年度
      自字第八八五號詐欺案卷核閱無訛，故審酌誼泰公司前向萬協公司所承包之泰
      順市場住宅大樓新建工程中「給排水、衛生消防、電器設備、空調」等工程，
      萬協公司確實曾拒絕給付尾款四百四十二萬餘元，而誼泰公司就該承攬工程確
      已依約施作完工並無瑕疵之事實，亦有本院八十八年度訴字第一五四六號民事
      判決附卷足考（見本院卷第七九至一００頁），從而被告丙○○、甲○○二人
      前所提出之上開自訴理由中，乃係以誼泰公司業已施作完畢，因認萬協公司拒
      不給付尾款乃係存心拖欠等論述，客觀上即難認有何刻意捏造不實情事故入人
      罪犯行。
（三）自訴人二人雖提出本院提存書以證明萬協公司已將尾款四百四十二萬餘元提存
      ，用以證明誼泰公司係明知萬協公司並無詐欺得利之不法所有意圖而故為不實
      自訴云云，惟審酌萬協公司所提存尾款之日期乃係九十年十二月七日之事實，
      有提存書、提存支票及國庫繳款書等在卷得參（見本院卷第二四至二六頁），
      核萬協公司提存之日期係在本院八十八年度訴字第一五四六號民事判決判決萬
      協公司敗訴之後，為避免遭受假執行之不利益，乃依該民事判決主文所示予以
      提存，然參酌被告丙○○、甲○○二人前以誼泰公司提起刑事自訴之日期早於
      萬協公司提存之日期，故誼泰公司提出刑事自訴時，顯無從得知萬協公司嗣後
      願將工程尾款依法提存，從而自訴人以萬協公司已依法提存據以推論被告丙○○、甲○○二人有誣告犯意云云，尚有誤會。故本件被告丙○○、甲○○於前
      對自訴人乙○○、戊○○等提起詐欺自訴一案，無非是對誼泰公司所承包之泰
      順市場住宅大樓新建工程中有關「給排水、衛生消防、電器設備、空調」等工
      程，是否已完工並完成驗收，及所餘工程款四百四十二萬餘元仍未給付之事實
      有所爭執，乃本於所承攬工程業已依約施作驗收完工與萬協公司無故拒付尾款
      之具體事實而提出詐欺自訴，應係請求法院判明是非曲直，主觀上實無使自訴
      人二人受刑事處分之誣告犯意，客觀上更非憑空捏造不實之虛構情事，是自無
      從遽論以被告二人誣告罪責。
（四）末查，刑法上之誹謗罪，係以意圖散布於眾，而指摘或傳述足以毀損他人名譽
      之事始足以構成，此觀刑法第三百十條之規定甚明，本件被告於上開自訴詐欺
      案件與臺灣高等法院上訴案件進行中提出刑事陳報暨自訴補充理由狀及刑事上
      訴狀於法院，雖各該書狀中載明「乙○○、戊○○等人為獲得不法利益，以業
      績獎金名義，分贓協助實施不法」、「戊○○為不法之利益，一方面告訴高炳
      恒君稱不用處理，一方面又與購屋戶私下協議以便向金錢補貼方式來轉嫁自訴
      人承擔藉機耍賴敲詐，其犯意及行為更為工程業所不齒，其犯行更為可惡」等
      語，惟審酌上揭二份書狀所得閱覽知悉者僅為法院審理該案件之公務員如
      審判長、陪席法官、受命法官、書記官等人及依法得聲請閱卷之人，而法院審
      理案件之公務員，基於職務之關係，接觸及知悉兩造所提出任何書狀之內容，
      本屬當然，且承辦公務員及得閱卷之人範圍亦屬可得特定之少數人，從而被告
      二人前以誼泰公司名義所提出於法院之上開刑事書狀，就該書狀中所記載內容
      ，不特定之第三人尚屬無法得知，顯難認被告二人有何誹謗罪之散布於大眾之
      主觀不法意圖，且被告二人所提出之上開刑事書狀，乃係為施行訴訟攻擊防禦
      方法而為之，縱於前開刑事自訴案件及上訴案件之書狀中為前述言詞，應僅屬
      為求獲致訴訟勝訴判決所用之詞，核其記載內容縱非屬實，亦難認係使社會大
      眾對自訴人二人名譽因而為貶損之評價，是與刑法誹謗罪之構成要件自屬有間
      。故就被告二人所具之刑事書狀上下文句綜合觀察，足見被告二人所提出之書
      狀內容字裡行間在在為凸顯萬協公司之無理，及誼泰公司所受之委曲，俾博得
      法院之採納，其中措詞或非適當，然仍屬於被告二人行事風格謹慎與否之範疇
      ，已難認定被告二人有藉以誹謗之意圖，再者，如前所述，能窺知答辯狀內容
      之人甚為有限，苟被告二人有意散布於眾，方法所在多有，信無僅出以刑事書
      狀方式可能，故難認被告二人出具上開刑事書狀除為訴訟案件提出理由外，尚
      有意散布於眾，藉以誹謗自訴人之犯意，故自訴人指摘被告二人另犯有誹謗罪
      刑，亦無可取。
（五）至自訴人主張被告二人誹謗之方法係在提出法院之自訴理由狀及上訴狀中為不
      實內容之記載，故被告二人雖聲請傳喚陳國明、楊淵慶、陳滿堂及穎川建忠以
      證明上開記載之內容係屬真正，且自訴人二人亦聲請傳喚證人邱漢和以證明該
      記載內容為不實，然即縱該等敘述內容不實在，因記載之書狀乃係提出於法院
      ，客觀上不符合刑法第三百十條誹謗罪之意圖散布於眾之主觀要件，而無從論
      以被告二人誹謗罪責，業如前述，是核該等證人均無傳喚之必要，附予敘明。
六、綜上所述，自訴人二人認被告丙○○、甲○○涉犯刑法第一百六十九條第一項誣
    告罪及同法三百十條之誹謗罪，然被告丙○○、甲○○僅係基於誼泰公司業已施
    作完工卻遭萬協公司拒付尾款之事實而提出自訴，尚難認有何虛構不實情事，且
    主觀上亦無誣告犯意，另其等所提出於法院之刑事書狀，客觀上亦不符合誹謗罪
    意圖散佈於眾之主觀不法要件，故自訴人等指訴被告二人犯有刑法誣告罪及誹謗
    罪云云，尚與事實有間而無可取，此外復查無其他積極證據足資證明被告二人有
    何自訴人指訴之前開犯行，揆諸前揭說明，不能證明被告二人犯罪，依法均應諭
    知無罪之判決。
據上論斷，應依刑事訴訟法第三百四十三條、第三百零一條第一項，判決如主文。
中　　　華　　　民　　　國　　九十三　　年　　　六　　　月　　二十四　　日
                                    臺灣臺北地方法院刑事第十庭
                                          審判長  法  官  廖紋妤
                                                  法  官  蔡世祺
                                                  法  官  劉煌基
右正本與原本無異。
如不服本判決，應於判決送達後十日內向本院提出上訴狀。
                                                  書記官  林妙穗
中　　　華　　　民　　　國　　九十三　　年　　　六　　　月　　二十四　　日
